最高法院刑事判決　　　　　　　　　　　　　　　九十一年度台上字第五七六六號
　　上　訴　人　甲○○
右上訴人因強盜案件，經台灣高等法院中華民國九十一年七月三十一日第二審更審判
決（九十一年度上更(二)字第一九三號，起訴案號：台灣桃園地方法院檢察署八十九年
度偵字第七六五０號）後，依職權逕送審判，視為被告已提起上訴，本院判決如左：
    主  文
原判決撤銷，發回台灣高等法院。
    理  由
本件原判決認定：上訴人甲○○與楊柳富（業經原法院前審判刑確定）共同意圖為自
己不法所有，基於強盜犯意聯絡及行為分擔，楊柳富自甲○○家中拿取甲○○所有之
魚刀一支藏於身上備用，於民國八十九年五月二十日下午二時餘許，共同前往范秉棋
所經營之「阿秋檳榔」攤，由甲○○在旁把風，楊柳富持其預藏之前開魚刀朝范秉棋
頸部、手臂、腹部各猛砍乙刀，對范秉棋施以強暴，甲○○見狀則趁范秉棋不能抗拒
之際，強盜范秉棋所有掛在檳榔攤牆上內裝有當日營業所得新台幣（下同）一千七百
元之夾克外套乙件，旋與楊柳富同時離去，盜匪所得財物，由楊柳富分得一千三百元
，甲○○則分得四百元。嗣經警於同日下午四時三十分許，在桃園縣楊梅鎮上湖里十
七鄰三十一之二號甲○○住處附近，查獲甲○○、楊柳富二人，並扣得該把甲○○所
有供犯罪所用之魚刀一支，復在甲○○、楊柳富身上分別扣獲盜匪所得之財物四百元
及一千三百元，及在甲○○鄰近住家屋頂發現該夾克外套，嗣與該一千七百元均發還
被害人范秉棋。甲○○復於八十九年七月底某日，經由其同居人黃美玉（另案審理）
告知，得知張先梅有定期存款將到期，甲○○乃基於前開強盜之概括犯意，與黃美玉
共同意圖為自己不法所有，基於強盜殺人之犯意聯絡及行為分擔，謀議將張先梅殺害
後再盜領其存款花用，由甲○○將其所有之西瓜刀乙把，預藏於其之前另行起意於八
十九年八月三日，在桃園縣復興鄉介壽國中附近所竊得之未掛車牌之機車行李箱備用
（竊盜部分由檢察官另行處理），旋於同年月五日上午七時三十分許，騎乘其所竊得
之機車搭載黃美玉自後尾隨張先梅，俟張先梅於當日上午八時近九時許，辦妥存款轉
存手續自湖口郵局走出，甲○○、黃美玉即上前佯稱欲以機車載其返家，訛騙張先梅
乘坐在其二人之中間，甲○○即將機車駛往新竹縣湖口鄉湖南村五鄰附近茶園停車，
黃美玉即喝令張先梅交出財物被拒，並怒而掌摑張先梅，二人繼將張先梅強行拉入茶
園內僻靜處，由黃美玉壓制張先梅在地，甲○○即持該預藏之西瓜刀砍殺張先梅頸部
、頭部，致其頭、頸部多處切割傷，因頸部切割傷，深及甲狀軟骨，造成出血及窒息
死亡。甲○○與黃美玉殺害張先梅後，即搜取張先梅身上之郵局存摺、印章，並將西
瓜刀棄置在附近草叢中。二人即持強盜所得之張先梅存摺、印章，共同基於盜領張先
梅存款之概括犯意聯絡，於同日中午十二時許及次（六）日上午八時許，先後至湖口
郵局及中壢郵局，均由甲○○盜蓋張先梅之印章，偽造張先梅名義之提款單各乙紙，
持向上開二郵局詐領張先梅通儲存簿存款五萬元、八萬元，使該二郵局承辦人員陷於
錯誤，以為甲○○即係張先梅而交付該款，足以生損害於張先梅之繼承人及郵政機關
對提存款業務管理之正確性。二人將盜領所得款項遊樂花用淨盡。嗣經警循線於八十
九年八月二十一日下午五時三十分許，在新竹縣尖石鄉梅花村九鄰九十八號前查獲甲
○○，甲○○並帶同警方辦案人員至殺人現場附近草叢中起出殺害張先梅之兇器西瓜
刀乙把，黃美玉則於八月二十九日上午七時三十分許，在桃園縣大溪鎮桃園客運站前
為警查獲等情。因而撤銷第一審關於甲○○部分之判決，改判論甲○○以共同連續強
盜而故意殺人罪，判處無期徒刑，褫奪公權終身，固非無見。
惟查：（一）依刑事訴訟法第九十五條第一款規定，訊問被告應先告知犯罪嫌疑及所
犯所有罪名。此乃被告在刑事訴訟上應受告知之權利，旨在使被告能充分行使防禦權
。故法院如就起訴效力所及之事實，認為被告所犯罪名有所增加，即應於審判期日或
之前踐行告知之程序。否則，如於辯論終結後，逕行以新增之罪名，論處罪刑，即與
上開規定不合。本件原審於調查期日及審判期日，僅就檢察官起訴書及第一審判決所
指甲○○觸犯之懲治盜匪條例第五條第一項第一款普通盜匪罪名告知甲○○，但原判
決則併對甲○○論以刑法第三百三十二條第一項強盜而故意殺人罪。顯然就起訴書及
第一審判決所載以外之罪名，未對被告踐行告知程序，使為充分之辯論及防禦，即逕
行判決，其審判程序難謂適法。（二）有罪之判決書，須將認定之犯罪事實詳記於事
實欄，然後於理由內逐一說明其憑以認定之證據，使事實與理由兩相一致，方為合法
。原判決事實欄記載甲○○與黃美玉於八十九年八月五日上午七時三十分許，騎乘機
車尾隨張先梅，俟張先梅於當日上午八時近九時許，辦妥存款轉存手續自湖口郵局走
出，甲○○、黃美玉即上前「佯稱欲以機車載其返家，『訛騙』張先梅乘坐在其二人
之中間，甲○○即將機車駛往新竹縣湖口鄉湖南村五鄰附近茶園停車」（見原判決第
三頁倒數第三、四行）。惟判決理由內則採取甲○○於警訊時所稱：「我與黃美玉於
八十九年八月五日早上八時至九時之間，在湖口鄉湖口市場內騎乘重機車引擎號碼Ｈ
Ｎ００三二七二號（已報廢）等待張先梅由郵局出來後，我們就『強行』將張先梅載
至茶園內殺害棄屍」等語（見原判決第十頁倒數第五、六行，第十九頁倒數第九行至
第七行），作為甲○○與黃美玉共同加害張先梅之依憑。其判決事實之記載與理由之
說明顯有不相適合，自屬判決理由矛盾。本院第一次發回意旨業已指明，原判決未予
糾正，以致仍有同一之違誤，自屬無可維持。案關重典，認仍應發回更審，期臻翔適
。
據上論結，應依刑事訴訟法第三百九十七條、第四百零一條，判決如主文。
中      華      民      國    九十一    年      十      月     十六     日
                              最高法院刑事第十庭
                                  審判長法官  邵  燕  玲
                                        法官  吳  昆  仁
                                        法官  惠  光  霞
                                        法官  蘇  振  堂
                                        法官  張  春  福
      右正本證明與原本無異
                                              書  記  官
中      華      民      國    九十一    年      十      月    二十三    日
